【裁判字號】    97,上易,944
【裁判日期】    980113
【裁判案由】    給付委任報酬等
【裁判全文】
臺灣高等法院民事判決                 97年度上易字第944號
上  訴  人  甲○○
被  上訴人  丙○○
訴訟代理人  乙○○○
上列當事人間因給付委任報酬等事件，上訴人對於中華民國97年
9月22日臺灣板橋地方法院97年度訴字第934號第一審判決提起上
訴，本院於97年12月30日言詞辯論終結，判決如下：
  主  文
上訴駁回。
第二審訴訟費用由上訴人負擔。
  事實及理由
一、上訴人起訴主張：被上訴人前於民國（下同）94年8月22日
    簽立土地遺產分割繼承委任契約書（下稱系爭契約書），委
    任上訴人辦理被上訴人之被繼承人陳慶陽、陳丁咸所遺坐落
    臺北縣永和市竹林地534地號土地（下稱系爭土地）之遺產
    繼承分割事宜，雙方約定辦理繼承登記完成並獲核發所有權
    狀，被上訴人即給付上訴人委任報酬新臺幣（下同）36萬元
    。嗣上訴人不負所託，完成系爭土地繼承登記，詎被上訴人
    竟拒為給付。另上訴人於辦理系爭土地繼承登記手續期間，
    共代墊系爭土地地價稅及地政規費共34萬4,971元，雖迭經
    催請被上訴人給付及償還，然被上訴人除曾分別給付9萬元
    及8萬6,107元外，餘款52萬8,864元亦拒不給付，爰依委任
    契約及委任法律關係提起本件訴訟，請求被上訴人應給付上
    訴人上開金額及自起訴狀繕本送達翌日起至清償日止，按年
    息5%計算之利息等情。原審判命被上訴人應給付被上訴人16
    萬8,864元，及自97年5月14日起至清償日止，按年息5%計算
    之利息，並依職權及上訴人之聲請為准許假執行之宣告，另
    駁回上訴人其餘之訴。被上訴人就其敗訴部分，未據聲明不
    服，此部分已告確定；上訴人對其敗訴部分聲明不服，提起
    上訴，聲明：(一)原判決不利於上訴人部分廢棄；(二)上廢棄部
    分，被上訴人應再給付上訴人36萬元及利息；(三)訴訟費用由
    被上訴人負擔。
二、被上訴人則以：上訴人誆稱為代書，可幫被上訴人辦理系爭
    土地過戶，於94年8月22日以辦理繼承要先請領戶籍謄本，
    必須出具委任書為由欺騙被上訴人之妻，始簽訂系爭契約書
    ，簽訂時特別約定事項欄並無手寫之記載。被上訴人於翌日
    發現上訴人並非代書後，即告知不再委任上訴人辦理，日後
    亦未持被上訴人交付之地價稅繳款單前往繳納稅款，詎被上
    訴人竟謊報稅單遺失，申請重新開立並逕自繳納地價稅款，
    實際上兩造間並無委任關係存在，況被上訴人既非代書，又
    未依約定事項辦理事務，自不得請求報酬及費用等語，資為
    抗辯，並於本院聲明：(一)上訴駁回；(二)訴訟費用由上訴人負
    擔。
三、兩造不爭之事實：
    (一)系爭契約上被上訴人之簽名係由被上訴人之妻乙○○○所
      簽。
    (二)上訴人因處理本件受任事務而代墊系爭土地地價稅及地政
      規費共34萬4,971元。
四、兩造爭執要旨：(一)系爭契約書之簽訂是否合法有效？(二)兩造
    間委任關係有無經被上訴人合法終止？(三)上訴人依系爭契約
    請求被上訴人給付報酬有無理由？茲分述如下：
    (一)系爭委任契約已合法有效成立：
      上訴人主張兩造於94年8月22日簽訂系爭契約書，並已提
      出該契約書乙件為證（見原證一），被上訴人否認契約內
      之簽名為其本人所簽，並辯稱係其妻乙○○○被騙始代為
      簽名云云。惟查：
      1.系爭契約書是在契約之見證人陳水扁之辦公室簽訂，簽
        約時有被上訴人夫妻2人、上訴人及陳水扁共4人在場，
        契約書是由上訴人預先書立，第6點特別約定是雙方談
        好後才由上訴人以手寫記載於契約內，簽約當時被上訴
        人以眼睛不好為由，要其妻幫忙看契約內容並代為簽名
        蓋章等情，業經證人即系爭契約見證人陳水扁到場證述
        明確，故系爭契約書內被上訴人之簽名與蓋章雖係由被
        上訴人之妻代行，然既經被上訴人授權，自對被上訴人
        發生效力，不因非被上訴人本人親自簽名蓋章而有不同
        。
      2.又系爭契約書所載之約定事項共有7條，除以較大及較
        粗字體標明契約名稱為「土地遺產繼承分割委任契約書
        」外，更就委任事項、預定執行時間、勞務費及答謝金
        等事項詳為約定，有該契約書可稽。被上訴人之妻既可
        幫忙察看契約內容並代被上訴人簽名，顯非目不識丁之
        人，而兩造所簽訂者為「土地遺產繼承分割委任契約書
        」，並非授權他人請領戶籍文件之委任書，被上訴人及
        其妻應無誤認可能，是被上訴人辯稱其妻是遭上訴人所
        騙，誤以為所簽者是請領戶籍謄本之委任書云云，顯不
        足採。
      3.系爭契約書既經兩造簽訂，又無被上訴人所辯遭騙或誤
        認情事，自堪認系爭契約書合法有效成立。
    (二)系爭委任契約已合法終止：
      按「當事人之任何一方得隨時終止委任契約」民法第549
      條第1項定有明文。被上訴人辯稱其已終止兩造間之委任
      契約，惟上訴人則否認之。經查：
      1.被上訴人聲請訊問之證人陳正道雖證稱伊在永德宮做廟
        公，94 年8月間某日太陽剛下山時，伊在永德宮有聽到
        被上訴人跟上訴人說不要給他辦了等語，雖其亦證稱：
        「但是不要辦什麼事情我不知道，因為我耳朵不好，因
        為被上訴人講話聲音比較大我才有聽到，我就只有聽到
        被上訴人說不要給他辦了，至於上訴人說了什麼我就沒
        有到了」（見原審卷第83頁）。查兩造間，於當時僅有
        本件委任契約之爭執，並未聞有其他事項需要談到辦與
        不辦之事項，因此證人所聞應指本件委任契約應否繼續
        辦理委任事項之爭執，此係依經驗法則及論理法則應採
        取之結論，因此證人之證言應為可採。
      2.證人即被上訴人之妻乙○○○於本院證稱：「…上訴人
        還不經我的同意就去代繳地價稅地，價稅單目前還在我
        手中，且我有告知我不委任對造所以請他不要去繳地價
        稅，但對造未經我同意又去申請補發一份地價稅單自己
        去繳地價稅」（見本院卷第18頁筆錄），證人並提出地
        價稅單原本（影本已附一審卷第24-31頁），上訴人只
        否認證人告知終止委任之事，對申請補發地價稅單並代
        為繳納地價稅之事實，則不爭執，依經驗法則及論理法
        則，被上訴人及其妻（即證人乙○○○）如未對上訴人
        終止委任，其必自行繳納地價稅，俾讓上訴人早日辦妥
        繼承等委任事務，茲繳納地價稅為辦理繼承等事項之先
        決條件，其拒絕繳納地價稅，即可證明其不願繼續辦理
        系爭委任事項，上訴人否認被上訴人或其妻告知終止委
        任關係之主張，並不可採，揆諸前揭法條之規定，系爭
        委任契約業已終止，堪以認定。
      (三)上訴人系爭契約請求被上訴人給付報酬為無理由：
        1.本件系爭委任契約已合法終止已如前述，則上訴人依
          系爭委任契約訴請被上訴人給付報酬於法無據，不應
          准許。
        2.查上訴人雖為被上訴人辦妥公同共有12分之1之繼承
          登記，但查其登記日期為94年10月26日，有土地登記
          簿謄本附卷可稽（見原審卷第40頁），而被上訴人終
          止委任應係在94年9月間，因被上訴人收到地價稅單
          其列印日期為94年8月29日，繳納日期為94年9月19日
          ，依此推算被上訴人終止委任契約之時間應係在94年
          9月19日以前，上訴人辦理上開公同共有繼承登記應
          係在被上訴人終止委任關係之後，且上訴人亦未辦妥
          分割共有物。委任關係既已終止，其再本於委任契約
          ，訴請被上訴人給付報酬，尚屬無據，不應准許。
五、綜上所述，本件兩造間之委任契約，業已終止，上訴人依委
    任之法律關係，求為判命被上訴人應再給付36萬元本息，即
    無理由，不應准許，原審判決上訴人此部分敗訴，其理由雖
    有不當，結論則無二致應予維持，上訴論旨，仍執陳詞，斤
    斤指摘原判決此部分不當，聲明廢棄改判，為無理由，應予
    駁回上訴。
六、本件事證已臻明確，兩造其餘之攻防方法，經審酌後，認與
    判決結果無影響，無庸逐一論述，併此敘明。
七、據上論結，本件上訴為無理由，依民事訴訟法第449條第2項
    、第1項、第78條，判決如主文。
中    華    民    國    98    年    1     月    13    日
                  民事第15庭
                      審判長法  官  林恩山
                            法  官  黃國忠
                            法  官  郭松濤
正本係照原本作成。
不得上訴。
中    華    民    國    98    年    1     月    13    日
                            書記官  方素珍


司法院資訊處製作；財團法人民間司法改革基金會備份。
